【裁判字號】    98,重上,28
【裁判日期】    990602
【裁判案由】    塗銷所有權移轉登記
【裁判全文】
臺灣高等法院高雄分院民事判決          98年度重上字第28號
上  訴  人  己○○
            乙○○
            戊○○
            丁○○
共      同
訴訟代理人  邱基峻律師
            黃致穎律師
上  訴  人  癸○○
            丙○○
前列二人共同
訴訟代理人  黃順天律師
被上訴人    華南商業銀行股份有限公司
法定代理人  甲○○
訴訟代理人  庚○○
            張清富律師
上列當事人間請求塗銷所有權移轉登記事件，上訴人對於民國98
年2 月26日臺灣高雄地方法院96年度重訴字第204 號第一審判決
提起上訴，本院於99年5 月19日言詞辯論終結，判決如下：
    主  文
上訴駁回。
第二審訴訟費用由上訴人負擔。
    事 實 及 理 由
一、被上訴人法定代理人於民國98年7 月1 日由李正義變更為甲
    ○○，有華南商業銀行總行98年6 月30日人管字第09807453
    號函附卷（本院卷134 頁），甲○○聲明承受訴訟，核無不
    合，應予准許。
二、被上訴人起訴主張：訴外人金禧有限公司（下稱金禧公司）
    以其法定代理人藍安龍及上訴人己○○、戊○○（己○○之
    弟）、癸○○（藍安龍之母）為連帶保証人向伊借款新臺幣
    （下同）500 萬元，期間自93年5 月31日起至98年5 月31日
    止；又以藍安龍、己○○、癸○○為連帶保證人，向伊借款
    300 萬元，期間自94年5 月4 日起至99年5 月4 日止；復於
    95年11月23日以藍安龍、己○○、癸○○為連帶保證人，向
    伊借款700 萬元，期間自95年11月23日起至96年1 月3 日止
    。惟金禧公司自95年11月23日起即未依約繳款，上開3 筆借
    款各積欠之本金、利息起算日、利率、違約金，均如附表五
    所示。己○○、戊○○及癸○○為免其財產遭伊強制執行，
    分別與上訴人乙○○、丁○○及丙○○通謀虛偽意思表示，
    將其名下如附表一至四所示房地以買賣為由，移轉所有權予
    乙○○、丁○○及丙○○（買賣及所有權移轉登記日期均如
    附表一至四所示）；即使上訴人間附表一至四所示房地買賣
    為真正，亦係詐害伊上開借款債權。爰依民法113 條、第24
    2 條（通謀虛偽無效行為回復原狀之代位權）、第244 條第
    2 項、第4 項（撤銷詐害行為回復登記）規定，求為：一先
    位聲明(一)確認己○○與乙○○間就附表一所示房地之買賣關
    係不存在。(二)乙○○就附表一所示房地之所有權移轉登記應
    予塗銷。(三)確認戊○○與丁○○間就附表二所示房地之買賣
    關係不存在。(四)丁○○就附表二所示房地之所有權移轉登記
    應予塗銷。(五)確認癸○○與丙○○就附表三、四所示房地之
    買賣關係均不存在。(六)丙○○就附表三、四所示房地之所有
    權移轉登記均應予塗銷。二備位聲明：(一)己○○與乙○○間
    就附表一所示房地買賣之債權及物權行為應予撤銷。(二)乙○
    ○就附表一所示房地之所有權移轉登記應予塗銷。(三)戊○○
    與丁○○間就附表二所示房地買賣之債權及物權行為應予撤
    銷。(四)丁○○就附表二所示房地之所有權移轉登記應予塗銷
    。(五)癸○○與丙○○就附表三、四所示房地買賣之債權及物
    權行為應予撤銷。(六)丙○○就附表三、四所示房地之所有權
    移轉登記均應予塗銷。
三、上訴人則抗辯如下：
  (一)己○○與乙○○間就附表一所示房地（下稱通安路房地）之
    買賣行為：
  1.己○○與乙○○於96年1 月1 日訂立通安路房地買賣契約，
    約定買賣價金為350 萬元，其中訂金150 萬元以己○○前於
    92年9 月29日、同年11月14日各向乙○○借貸之50萬元及10
    0 萬元合計150 萬元抵付，其餘200 萬元價金部分，則因己
    ○○以通安路房地與他人之不動產共同擔保向高雄縣梓官鄉
    農會（下稱梓官農會）抵押借款1800萬元，故雙方約定由己
    ○○於96年2 月27日先請求梓官農會同意准予受償200 萬元
    後塗銷通安路抵押權設定登記，如未獲核准，則由乙○○承
    接抵押借款中之200 萬元債務，並按月以二厘即4000元之利
    息支付己○○（己○○仍應負責對梓官農會按月繳納借款）
    ，直至抵押權人梓官農會准予受償200 萬元而塗銷通安路房
    地之抵押權登記，始由乙○○代清償200 萬元予梓官農會。
  2.96年2 月27日乙○○將通安路房地出租予己○○之配偶曾蔣
    翠紡，約定每月租金1 萬5000元，然因梓官農會未核准，則
    以乙○○依約應支付予己○○200 萬元抵押債務之利息4000
    元抵銷，故曾蔣翠紡每月僅需支付乙○○1 萬1000元租金。
  3.通安路房地價值為131 萬餘元，已共同設定2160萬元最高限
    額抵押債權予梓官農會，如受執行拍賣，無餘額清償普通債
    權人之被上訴人，被上訴人並無訴訟實益，其起訴顯欠缺權
    利保護要件。
  (二)戊○○與丁○○間就附表二所示房地（下稱港八街房地）之
    買賣行為：
    戊○○與丁○○於95年12月28日訂立港八街房地買賣契約，
    約定買賣價金為316 萬元，簽約時支付1 萬元訂金，丁○○
    於同年12月29日匯第1 期價款140 萬元予戊○○，餘款175
    萬元約定於96年4 月13日由丁○○承受港八街房地向第一商
    業銀行之抵押借款173 萬6556元後之餘款1 萬3444元由丁○
    ○以現金支付完畢。雖因故未辦理抵押權變更登記，惟丁○
    ○已於承接後之96年5 月起陸續代為繳款貸款本息。
  (三)癸○○與丙○○間就附表三、四所示房地（下稱光復街房地
    及中華四路房地）之買賣行為：
    丙○○於95年9 月25日依序以900 萬元及200 萬元，合計11
    00萬元向癸○○購買光復街房地及中華四路房地，丙○○於
    當日領取500 萬元轉入癸○○帳戶，餘600 萬元價金由丙○
    ○以光復街房地設定抵押債權予高雄市第三信用合作社（下
    稱三信），抵押借款600 萬元以清償癸○○向該社借用之同
    額抵押借款。
四、原法院判決(一)上訴人己○○與乙○○間就附表一所示房地之
    買賣關係不存在。(二)上訴人乙○○就附表一所示房地之所有
    權移轉登記應予塗銷。(三)上訴人戊○○與丁○○間就附表二
    所示房地之買賣關係不存在。(四)上訴人丁○○就附表二所示
    房地之所有權移轉登記應予塗銷。(五)上訴人癸○○與丙○○
    就附表三、四所示房地之買賣關係均不存在。(六)上訴人丙○
    ○就附表三、四所示房地之所有權移轉登記均應予塗銷。上
    訴人提起上訴，求為：(一)原判決廢棄。(二)被上訴人在第一審
    之訴駁回。被上訴人則求為駁回上訴。
五、兩造不爭執事項（本院卷78至79頁）：
  (一)己○○、戊○○及癸○○均為金禧公司（負責人藍安龍為癸
    ○○之子）向被上訴人借款之連帶保證人，金禧公司自95年
    11月23日起即未依約繳款，被上訴人訴請3 人應負連帶清償
    借款本金1154萬8809元、利息及違約金如附表五所示確定，
    有原法院96年度重訴字第57號判決、原法院96年執字第7362
    4 號債權憑證附卷（原審卷二155 至156 頁、34至36頁）。
  (二)金禧公司於95年11月23日未依約繳款後，上訴人即於96年1
    月2 、3 日為如附表一至四所示房地之買賣，並完成所有權
    移轉登記，被上訴人發現後，分別於96年1 月18日及同年月
    26日先後對戊○○及癸○○名下尚未移轉之不動產為假扣押
    登記，於同年3 月20日再對上訴人就如附表一至四所示房地
    為限制移轉之假處分登記，其中如附表一所示通安路房地係
    與他人之不動產共同設定2160萬元最高限額抵押債權（借款
    1800萬元）予梓官農會，有土地及建物登記第二類謄本、原
    法院96年度裁全字第2087號96年2 月16日假處分裁定附卷（
    原審卷一380 至398 頁、162 至163 頁）。
  (三)附表一至四所示房地買賣移轉登記後，己○○名下已無財產
    ，戊○○與癸○○雖有如上揭為被上訴人假扣押之不動產，
    然3 人於此出賣房地後迄今，均已無財力足以清償積欠被上
    訴人如附表五所示之債務（原審卷二142 頁）。
六、本院判斷：
  (一)己○○出賣通安路房地予乙○○之行為，是否為通謀虛偽意
    思表示？
  1.己○○為金禧公司向被上訴人借款之連帶保証人，金禧公司
    於95年11月23日未向被上訴人正常繳息後，己○○與乙○○
    即於96年1 月2 日以買賣為原因，為通安路房地所有權移轉
    ，於同年月9 日完成登記，被上訴人於96年3 月20日聲請對
    通安路房地限制移轉之假處分，並於同年5 月23日起訴確認
    2 人間通安路房地買賣為通謀虛偽意思表示，乃權利之正當
    行使。而通安路房地是否會因己○○未依約繳款而遭執行拍
    賣，及拍賣結果是否有餘額供清償普通債權，均非被上訴人
    有無提起確認2 人間通安路房地買賣為通謀虛偽意思表示有
    無實益所應審酌。乙○○及己○○主張通安路房地價值為13
    1 萬餘元，已共同設定2160萬元最高限額抵押債權予梓官農
    會，如受執行拍賣，無餘額清償普通債權人之被上訴人，被
    上訴人並無訴訟實益，其起訴顯欠缺權利保護要件，核非可
    採，先予敘明。
  2.己○○以通安路房地等不動產向梓官農會抵押借款，該農會
    於91年5 月27日新貸撥款1800萬元，按月攤還本息，迄96年
    1 月間止，尚欠本金1623萬1369元，有梓官農會98年6 月29
    日梓農信字第0980629362號函附卷（本院卷312 頁），己○
    ○自承每月最低應繳納本金5 萬9686元，利息6 萬3807元（
    本院卷116 頁反面），合計12萬3493元。依通安路房地買賣
    契約第2 條：「買賣總價款議定為350 萬元，於本契約成立
    同時由乙方（乙○○）支付150 萬元，作為定金，該定金以
    甲方（己○○）原積欠乙方150 萬元之債務相互抵銷之，不
    另立據。其餘價款200 萬元因甲方以本買賣不動產及他人不
    動產共同擔保向抵押權人梓官農會借款1800萬元（目前部分
    清償後約1600萬元尚未清償），是故限於本買賣不動產移轉
    乙方名義登記完畢後，由甲方負責請抵押權人梓官農會准予
    償還200 萬元同意塗銷本買賣不動產抵押權（最遲於96 年2
    月27日前）之3 日內即由乙方代為清償200 萬元作為支付款
    。上述抵押權人梓官農會未核准時，雙方同意由乙方承接甲
    方之上述部分債務200 萬元；惟該200 萬元之利息乙方僅須
    負擔2 厘，其餘均由甲方負擔，俟甲方償還至抵押權人梓官
    農會准予償還200 萬元即同意塗銷本買賣不動產抵押權始由
    乙方代為償還」約定（原審卷一147 頁正反面），己○○應
    向梓官農會申請償還200 萬元，同意塗銷通安路房地抵押權
    ，然梓官農會稱未曾受理借款人或第三人申請變更借款人之
    申請，有該農會96年10月8 日梓信字第0961008456號函附卷
    （原審卷一229 頁），故己○○未依買賣契約第2 條約定向
    梓官農會申請准予償還200 萬元，塗銷通安路房地抵押權，
    堪予認定。又己○○係每月向梓官農會清償本息，即己○○
    每月清償之本金5 萬9686元包括通安路房地之抵押借款本金
    ，亦與買賣契約其他約定事項「本買賣不動產於第2 條約定
    之抵押權人高雄縣梓官鄉農會未予塗銷抵押權前即遭該抵押
    權人向法院聲請拍賣時，即屬甲方違約，乙方亦無需負擔以
    200 萬元代償甲方向抵押權人高雄縣梓官鄉農會借款之責任
    ，並得向甲方求償，甲方亦應負法律上一切責任，不得異議
    」，於梓官農會拍賣通安路房地時，乙○○毋庸負擔200 萬
    元代償梓官農會借款之約定互相矛盾。再依該買賣契約第3
    條約定：「甲方（己○○）同意先行提供本買賣不動產予乙
    方（乙○○）辦理抵押權設定共同擔保最高限額400 萬元作
    為履約保証；甲乙雙方於立約日同時應將有關抵押權設定登
    記及所有權移轉登記所需証件一切備妥交與吳茂謙地政士辦
    理相關登記手續。上述登記所需一切証件如有欠缺，雙方應
    即刻供給，不可刁難，否則一切責任有遲延一方負責。又乙
    方應於本不動產移轉登記完畢後自行以混同方式辦理塗銷該
    設定之抵押權」（原審卷一147 頁反面），証人即辦理通安
    路房地所有權移轉登記之代書吳茂謙雖証稱：是因為賣方沒
    錢拿才寫履約保証書云云（原審卷二239 頁），惟通安路房
    地並未辦理該400 萬元之抵押權予乙○○，作為履約保証，
    ，且乙○○與己○○於96年1 月1 日簽訂通安路房地買賣契
    約，己○○於翌日申請印鑑証明，於同年月5 日送件（原審
    卷一126 頁、119 頁），同年月9 日完成所有權移轉登記，
    並無約定第3 條之必要，亦見該契約內容之不實在。又乙○
    ○稱其看到合約才知道該約定，其後改稱是之前和己○○講
    好的（原審卷二145 頁正、反面），二者已有齟齬，己○○
    更不知道有無去辦理設定抵押權（原審卷二146 頁反面）。
    故由買賣契約第2 、3 條及其他約定事項等約定內容觀之，
    足見乙○○及己○○於96年1 月1 日所簽訂之通安路房地買
    賣契約（原審卷一147 至148 頁），係配合通安路房地於96
    年1 月9 日完成所有權移轉登記，而臨訟書立。乙○○與己
    ○○主張乙○○承擔200 萬元債務部分，乃指由乙○○承擔
    200 萬元債務，及自該債務所生之利息，至於乙○○承擔債
    務後，係打算1 次清償完畢，或是考量自身經濟狀況後，分
    41年（以每月4000元為基準）而為清償，原契約並未規範，
    要求乙○○於簽約時自行考量，與契約無涉云云（本院卷30
    9 頁反面至310 頁），亦因2 人約定由乙○○承受200 萬元
    抵押債務與該200 萬元之本金債務迄今仍由己○○繳納，互
    相矛盾，而不可採。矧乙○○於己○○清償其所積欠梓官農
    會抵押債務前，雖已取得通安路房地所有權，但得負擔己○
    ○積欠梓官農會抵押債務中之利息4000元，租賃期間依租賃
    契約第12條約定，稅捐由乙○○負擔（原審卷一56頁反面，
    乙○○亦提出繳納房屋稅及地價稅之繳款書，見本院卷271
    至274 頁），而通安路房地是否得予塗銷抵押權登記，免於
    被梓官農會拍賣，又繫於己○○是否按期繳納抵押債務之不
    確定狀態，己○○向梓官農會抵押借款之抵押權存續期間自
    82年6 月12日起至112 年6 月11日，96年1 月1 日簽訂該買
    賣契約時，只清償4 年餘（己○○之抵押借款之撥款日期為
    91年5 月27日），清償本金176 萬8631元（1800萬元-1623
    萬1369元=176萬8631元），本金絕大部分未清償，買賣契約
    卻未約定己○○未按時清償抵押債務時，如何保障乙○○權
    利，每月卻只能取得1 萬1000元，故乙○○謂：「只求上訴
    人己○○順利繳息（指抵押借款1800萬元部分），房子可以
    順利繳完息塗銷共同抵押。」（原審卷二144 頁反面），亦
    顯現其購買通安路房地係居於完全不利之地位。即使乙○○
    依買賣契約特別約定事項約定於己○○違約時，請求己○○
    賠償，然己○○既已違約無法支付通安路房地之抵押債務，
    乙○○亦無從實際獲得金錢上滿足之賠償。凡此均已見通安
    路房地買賣，不合於以房地買賣抵償債務之交易常情。
  3.乙○○主張己○○向其債款150 萬元時，未約定是否給付利
    息及利息如何計算，惟己○○於92年12月9 日及93年3 月3
    日分別給付2 萬元及3 萬5000元，充作利息，嗣己○○未返
    還借款，其向己○○催討時，己○○均稱會儘速返還，其基
    於朋友情誼，允緩期清償，至94年間己○○表示其無力償還
    ，雙方乃約定利息為每月1 萬5000元，自94年8 月份起算，
    己○○於94年11月1 日給付94年8 至10月之利息4 萬5000元
    ，95年1 月27日付94年11至95年1 月之4 萬5000元，95年6
    月6 日給付95年2 至5 月6 萬元，95年9 月22日給付95年6
    至9 月6 萬元，96年2 月13日給付95年10至96年2 月之利息
    7 萬5000元，並提出林文欽華僑銀行存摺為証（原審卷一14
    3 頁、212 頁反面至213 頁），及乙○○、己○○主張己○
    ○長年頻繁於國內外出入，參照轉帳交易行為，要無可能自
    國外為之，故己○○實無可能有足夠時間處理租金或其他金
    錢交易云云（本院卷308 頁）。查，己○○雖經常進入國內
    外，但曾燕珠於94年11月1 日、95年1 月27日及95年6 月6
    日匯款予林文欽，依己○○之出入境紀錄（本院卷129 至13
    2 頁、原審卷一228 頁），當時己○○係在國內，且通安路
    房地買賣係由其本人簽名，又己○○在梓官農會設有帳戶，
    包括水電、生意往來，均透過該帳戶往來（外放），林文欽
    與乙○○夫妻所匯之50萬元及100 萬元亦係匯至該帳戶。足
    見己○○即使在國外期間，其在國內之商業往來及個人家庭
    支出，均由該帳戶進出處理，是己○○是否經常出國，與其
    是否有足夠時間處理租金或其他金錢交易無關。林文欽與乙
    ○○分別匯款予己○○在梓官農會之帳戶，2 人當知己○○
    在梓官農會之帳號，己○○給付乙○○借款利息，應按月自
    其帳戶匯入乙○○及林文欽帳戶，即使己○○由其妹妹曾燕
    珠代為處理，亦應由曾燕珠以己○○上開梓官農會帳戶匯至
    乙○○夫妻帳戶，始符常情，並使雙方之權利義務關係明確
    。然依乙○○主張己○○清償所積欠150 萬元之利息，係由
    曾燕珠在聯邦商業銀行帳戶匯至林文欽帳戶，有華僑商業銀
    行高雄分行96年11月13日（九六）僑銀高營字第225 號函及
    聯邦商業銀行96年11月29日96聯苓雅字第960357號函、花旗
    （台灣）銀行港都分行（合併前為華僑銀行高雄分行）97年
    1 月29日（97）花銀高營字第010 號函（原審卷一402 頁、
    405 頁及原審卷二57至79頁）可憑，且該等匯款亦非按月給
    付，已不足以証明上開匯款係己○○給付其向乙○○借款15
    0 萬元之利息。矧己○○稱其沒印象還150 萬元利息到何時
    ，也沒有印象何時開始償還利息云云（原審卷二235 頁），
    與乙○○所主張己○○於92年12月9 日及93年3 月3 日分別
    給付2 萬元及3 萬5000元，充作利息不符。又乙○○主張己
    ○○所積欠之150 萬元利息於通安路房地所有權移轉登記時
    （96年1 月9 日）算還清或係依雙方之書面契約於96年1 月
    1 日成立時還清等語（原審卷二235 至236 頁），亦與其上
    開主張己○○於96年1 月及2 月仍支付1 萬5000元利息之事
    實，相互矛盾。曾燕珠自94年11月起轉帳4 萬5000元、6 萬
    元或7 萬5000元予林文欽，已如上述，惟曾燕珠於94年11月
    以前亦有轉帳3 萬元、4 萬5000元或7 萬5000元予林文欽情
    事（原審卷70至78頁），且其轉帳時間亦非按月為之，其與
    乙○○主張己○○自94年11月份起轉帳時間之方式大致相同
    ，金額有4 萬5000元、7 萬5000元亦同，且該款項均非由己
    ○○名義轉帳至乙○○帳戶，已不足以証明94年11月份自曾
    燕珠帳戶轉帳至林文欽帳戶之款項，係己○○支付其積欠乙
    ○○150 萬元之利息，故乙○○及己○○前開主張，要無足
    取。
  4.乙○○稱：「（妳跟己○○的太太收房租，要從何時算起？
    ）好像從2 月份開始收」、「（請你看租賃契約書，有何意
    見？）是2 月份訂的，因為錢都是匯入我帳戶，所以沒有記
    清楚」、「（你當時是否要照約定付己○○4000元的利息？
    ）是」、「（等於己○○付你1 萬1000元即可？）對」、「
    （1 萬1000元從何時開始付？）訂房屋租約時就開始付了，
    不是2 月就是3 月」、「（提示房屋租賃契約書的房租收付
    明細表，原審卷一157 頁反面，有何意見？）租約押金4 萬
    5000元，租金是1 萬5000元。因為是合約上的簽約，所以沒
    有扣下4000元」、「（4 月份有無租金？）4 月份開始己○
    ○就開始用匯款了」、「（之後有無繼續匯款？）有，之後
    是匯1 萬1000元，但這二、三個月是匯1 萬元」（原審卷二
    143 頁反面至144 頁）。惟依乙○○與己○○之配偶曾蔣翠
    紡於96年2 月27日訂立通安路房屋租賃契約書約定租賃期間
    自96年2 月27日起至97年2 月26日止共1 年，每月租金1 萬
    5000元，每月給付1 次，於每次之首日以現金給付，押租金
    3 萬元，乙○○並於96年2 月27日收受租金及押金4 萬5000
    元現金（租金1 萬5000元及押租金3 萬元）及於96年3 月27
    日收受1 萬5000元租金，有租賃契約書附卷（原審卷一156
    至157 頁），與乙○○所稱租金都是匯入其帳戶，已有未合
    。且乙○○每月須給付己○○4000元利息，乃乙○○與己○
    ○簽訂通安路房地買賣契約時已確定之事實，乙○○與曾蔣
    翠紡於96年2 月27日訂立租賃契約時，既約定以乙○○應給
    付之利息4000元由1 萬5000元租金中扣除，曾蔣翠紡每月只
    須付1 萬1000元租金予乙○○，然卻未於租約內載明此一事
    實，曾蔣翠紡於96年2 月及3 月又均付1 萬5000元現金之租
    金予乙○○，其後甚至又只匯1 萬元，未依契約履行給付，
    是上開租賃契約亦係臨訟製作。乙○○及己○○主張乙○○
    將系爭房屋出租予曾蔣翠紡乃係藉由收取租金之方式，發揮
    該房地之功能，且抵押權之效力，不及於限制抵押物所有權
    人之處分、使用權限觀之，乙○○之出租行為，乃屬合理正
    當之舉云云（本院卷309 頁），與買賣契約第9 條原約定須
    交屋（原審卷一148 頁）之買賣條件不符，乃係2 人事後為
    將其租賃行為合理化之抗辯，核不可採。
  5.乙○○雖提出地價稅、房屋稅之繳款書、96年及97年申報所
    得稅均有申報通安路房屋之租賃所得，主張乙○○與己○○
    、曾蔣翠紡間通安路房地之買賣及租賃行為均屬真正，乙○
    ○向己○○購買通安路房地並無違經驗法則（本院卷308 頁
    正、反面），行政機關亦認乙○○為通安路房地之所有權人
    （本院卷264 頁反面、269 至274 頁）云云。惟96年度所得
    稅之申報時間為97年5 月1 日至31日，已在被上訴人96年5
    月23日提起本件訴訟之後。而通安路房地既登記於乙○○名
    義，行政機關依通安路房地登記名義人，認定該房地之房屋
    稅及地價稅之納稅義務人，亦係依法行政之公法行為，與乙
    ○○、己○○間通安路房地買賣是否為真實，並無關連性。
    故乙○○所提上開文書不足以証明其與己○○、曾蔣翠紡間
    通安路房屋之買賣或租賃為真正之論據。
  6.乙○○與己○○主張通安路房地之買賣價金350 萬元，與附
    近房地公告拍賣價格最少亦有368 萬元比較，可知乙○○係
    以低於市價購入，故通安路房地縱存在抵押權，亦不能因而
    認乙○○之交易有害其權利，而與常理有違；且己○○積欠
    梓官農會之債務，迄98年5 月已降至1441萬6772元左右，己
    ○○均有按時繳息，乙○○無須擔心其需多負擔原借款契約
    所未約定或預見之利息，現實上亦無受抵押權人拍賣之虞，
    即使有被拍賣之情形，己○○與他人共同提供多筆不動產為
    共同抵押，梓官農會於法律上亦無義務先聲請拍賣通安路房
    地，且於拍賣其他抵押物獲完全清償時，執行法院亦會停止
    拍賣通安路房地，故乙○○購買通安路房地非毫無利益云云
    （本院卷308 頁反面至310 頁、116 至119 頁）。查，乙○
    ○所提通安路123 號房地之拍定價金為368 萬8800元，但該
    屋拍定時間為95年6 月13日與系爭通安路房地之買賣時間為
    96 年1月2 日，買賣時間已有差異，且2 間房地之土地及房
    屋面積亦不同，系爭通安路房地於96年1 月9 日移轉所有權
    時，向梓官農會設定最高限額2160萬元抵押權，且己○○積
    欠梓官農會1623萬1369元，故2 者之買賣條件不同，不得比
    附援引。乙○○向己○○購買通安路房地是否通謀虛偽意思
    表示，且2 人以己○○按時繳息，乙○○無須擔心須多付原
    借款契約所未約定或預見之利息，係其主觀臆測之詞，且非
    認定2 人買賣通安路地是否通謀虛偽意思表示，係以2 人於
    成立買賣行為時之情狀認定。故乙○○及己○○上開主張，
    均不足採。再乙○○與己○○主張乙○○所交付之價金確實
    由己○○取得，並無回流入乙○○帳戶，與一般通謀虛偽意
    思表示最後仍流入買受人帳戶不同，2 人買賣非通謀虛偽意
    思表示云云（本院卷264 頁）。然通安路房地買賣價金350
    萬元，2 人係主張其中150 萬元以己○○借款抵付，另200
    萬元由乙○○承擔200 萬元抵押債務，並無其主張之情形，
    即其此部分主張，亦不足採。
  7.綜上，被上訴人主張乙○○與己○○通安路房地買賣，係通
    謀虛偽意思表示，核屬有據。己○○與乙○○主張其於96年
    1 月1 日訂立通安路房地買賣契約，約定買賣價金350 萬元
    ，其中150 萬元以前向乙○○之借款150 萬元抵付，就其餘
    200 萬元價款則另約定由己○○向通安路房地之抵押債權銀
    行梓官農會請求准予受償200 萬元後塗銷抵押權登記，如未
    獲核准，則由乙○○對己○○負責承接抵押借款中之200 萬
    元債務，按月2 厘即以4000元之利息支付己○○，但己○○
    之妻曾蔣翠紡嗣因承租通安路房地之租金為1 萬5000元，故
    己○○實際只支付1 萬1000元予乙○○，該契約已成立並生
    效，只是其支付方式較為特殊云云（本院卷263 頁反面、30
    9 頁反面），雙方並非通謀虛為意思表示云云，核無足取。
  (二)戊○○出賣港八街房地予丁○○之行為，是否為通謀虛偽意
    思表示？
  1.戊○○於95年12月28日將港八街房地以316 萬元出售予丁○
    ○，丁○○於翌日即同年12月29日匯款140 萬元至戊○○帳
    戶，戊○○同日再將該款轉至訴外人陳美智帳戶等情，固有
    買賣契約及丁○○名義高雄銀行三民分行存摺、及該行96年
    10 月9日高銀民存字第1319號函、第一商業銀行梓本分行96
    年10月24日一梓本字第90078 號函附卷（原審卷一165 至16
    7 頁、354 頁、356 至359 頁）。但乙○○稱：其之前不認
    識丁○○，其買通安街房子之後是戊○○說要辦房子過戶，
    我介紹吳茂謙代書給戊○○、丁○○認識云云（原審卷二14
    2 頁正、反面），吳茂謙亦証稱：其不認識己○○、曾瑞勳
    及丁○○，是乙○○先向其提起丁○○名字，說丁○○要買
    房子，也要委託其辦理，其一直到簽約現場才見過並認識3
    人云云（原審卷二237 至238 頁）。足見戊○○和丁○○有
    關港八街房地買賣之時間，係在乙○○與己○○完成通安路
    房地買賣之後，洵堪認定。然戊○○與丁○○簽訂港八街房
    地買賣之時間為95年12月28日，在乙○○與己○○通安路房
    地買賣房地之前，而乙○○與己○○通安路房地移轉所有權
    之送件時間為96年1 月5 日15時32分（原審卷一119 頁），
    戊○○、丁○○港八街房地買賣於同一日15時29分送件（原
    審卷一107 頁），且該2 件房地買賣土地登記申請書記載原
    因發生日期均為96年1 月2 日，戊○○與己○○亦均於96年
    1 月2 日申請印鑑証明（原審一115 頁、126 頁）；戊○○
    於收到丁○○140 萬元之同日，即將該款項轉至陳美智帳戶
    ，其卻稱其不認識陳美智（原審卷二149 頁）；已見丁○○
    與戊○○上開港八街房地買賣為虛偽，港八街房地買賣契約
    書第2 條第(一)款約定「第1 期款140 萬元，限於95年12月29
    日以轉帳或電匯方式支付予甲方（丁○○）」，及丁○○於
    95 年12 月29日匯款予戊○○140 萬元，均不足以証明係給
    付戊○○港八街房地買賣價金之一部分。又該條第(二)款約定
    ：「尾款175 萬元限本買賣不動產移轉乙方（丁○○）名義
    登記完畢後，於96年4 月13日扣除甲方提供本買賣不動產向
    抵押權人第一商業銀行借款本金餘額由乙方承接負責繳納，
    乙方扣除承接該債務後之餘額應即日以現金支付予甲方」，
    其下並記載：「茲扣除甲方原抵押借款本金餘額173 萬6556
    元由乙方承接負責繳納，收清餘款現金1 萬3444元，收款人
    戊○○4/13」（原審卷一165 頁），丁○○並自96年5 月起
    每月匯入約1 萬2000元清償港八街抵押債務，有第一商業銀
    行96年10月25日一梓本字第90080 號函為佐（原審卷一251
    至253 頁）。惟丁○○與戊○○就港八街房地買賣時已設定
    抵押權丁○○是否知悉乙節，丁○○稱：「（房子有設定抵
    押一事你知道？）之前不知道，之後才知道」、「（何時知
    道抵押一事？）錢（指140 萬元）付了之後，收到法院通知
    才知道上面有抵押的事，如果我知道上面有抵押，我就不買
    了」，與戊○○則稱：「（你賣港八街房子給你舅媽（丁○
    ○）時，有無告知設定抵押一事？）有」（原審卷二147 頁
    反面至148 頁、149 頁反面），且依上開戊○○於96年4 月
    13日將抵押借款本金173 萬6556元債務由丁○○承受，但並
    未向第一銀行辦理抵押債務人變更，則丁○○自96年5 月份
    起即須負擔清償該173 萬6556元抵押債務之本金及利息，而
    該抵押權存續期間自91年3 月8 日起至131 年3 月7 日止，
    亦即戊○○才繳納抵押債務5 年餘，丁○○雖免給付173 萬
    6556元買賣價金，卻得支付清償該抵押借款之利息，對丁○
    ○而言，顯然不利。故戊○○與丁○○於95年9 月28日所為
    港八街房地買賣契約，係臨訟製作。被上訴人主張戊○○與
    丁○○港八街房地買賣，係通謀虛偽意思表示，亦屬有據。
  2.丁○○雖提出地價稅、房屋稅之繳款書，主張其與戊○○間
    港八街房地買賣之行為均屬真正，丁○○向戊○○購買港八
    街房地並無違經驗法則（本院卷308 頁正、反面），行政機
    關亦認丁○○為港八街房地之所有權人，戊○○與己○○共
    同經營家族企業，一同在國外經商，自無可能親自管理名下
    所有帳戶，且丁○○與戊○○主張丁○○所交付之價金確實
    由戊○○取得，並無回流入丁○○帳戶，與一般通謀虛偽意
    思表示最後仍流入買受人帳戶不同，2 人買賣非通謀虛偽意
    思表示云云（本院卷264 至268 頁）云云。惟港八街房地既
    登記於丁○○名義，行政機關依港八街房地登記名義人，認
    定該房地之房屋稅及地價稅之納稅義務人，係依法行政之公
    法行為，與丁○○、戊○○間港八街房地買賣是否為真實，
    並無關連性。至於丁○○於匯款140 萬元予戊○○後未回流
    至丁○○帳戶及戊○○是否在國外而無法親自處理自己帳戶
    ，均不足以証明2 人港八街房地買賣為真正。
  (三)癸○○出賣如光復街及中華四路房地予丙○○之行為，是否
    為通謀虛偽意思表示？
  1.癸○○將所有光復街房地及中華四路房地移轉所有權予丙○
    ○之土地登記申請書均記載原因發生日期為96年1 月3 日，
    於96年1 月8 日繳納土地增值稅（光復街土地增值稅26萬10
    60元，中華四路土地增值稅24萬1622元）及契稅（光復街房
    屋契稅1 萬7160元，中華四路房屋契稅1 萬8720元），癸○
    ○於96年1 月2 日申請2 份印鑑証明供移轉該2 筆不動產之
    用（己○○、戊○○移轉通安路房地或港八街房地，亦係於
    同日申請印鑑証明），且均於96年1 月10日完成所有權移轉
    登記，有高雄市政府地政處鹽埕地政事務所96年6 月5 日高
    市地鹽三字第0960004524號函及所附光復街房地所有權移轉
    登記資料、高雄市政府地政處新興地政事務所96年6 月5 日
    高市地新三字第0960004682號函及所附中華四路房地所有權
    移轉登記資料附卷（原審卷一74至105 頁），2 份買賣契約
    書所載房地買賣之時間已有不同。癸○○及丙○○先主張丙
    ○○於95年9 月25日各以900 萬元及200 萬元，合計1100萬
    元向癸○○購買光復街房地及中華四路房地，丙○○於同日
    （即95年9 月25日）領取500 萬元轉入癸○○帳戶，以支付
    部分買賣價金，餘款由丙○○以光復三街房地向高雄市第三
    信用合作社（下稱三信）臨海分社抵押借款600 萬元於96年
    2 月1 日清償藍安龍以該房地向該信用合作社之抵押借款60
    0 萬元，並有買賣契約書、丙○○名義台灣銀行95年9 月25
    日取款憑條、癸○○名義台灣銀行95年9 月25日存入憑條、
    土地登記第二類謄本、三信客戶往來餘額96年2 月6 日放款
    餘額為600 萬元對帳單、三信96年11月1 日高三信社秘文字
    第1966號函及所附藍安龍放款往來明細、不動產估價報告表
    、光復街房地買賣契約書附卷為証（原審卷一369 至373 頁
    及134 至140 頁），嗣丙○○及癸○○一致改稱500 萬元是
    「借款」，但另約定如未償還，始改以之抵付買賣房地之50
    0 萬元價金（原審卷0000-000 頁），於本院則主張癸○○
    於95年9 月25日向丙○○借款500 萬元，清償日期為95年底
    ，雙方未約定利息，癸○○屆期無法全數清償，2 人乃於96
    年1 月間合意以光復街房地及中華四路房地分別作價900 萬
    元及200 萬元，訂立該2 房地之買賣契約，約定以該500 萬
    元充作買賣價金，餘600 萬元由丙○○擔任債務人及義務人
    ，以光復街房地向三信抵押借款，清償癸○○以該房地向三
    信之借款云云（本院卷286 頁）。查，癸○○與丙○○光復
    街房地及中華四路房地之買賣日期如為96年1 月3 日，並於
    96年1 月10日完成所有權移轉登記，則該2 日期均在被上訴
    人96年5 月23日提起本件訴訟之前，其自無提出95年9 月25
    日之2 份買賣契約，主張丙○○於95年9 月25日分別以900
    萬元及200 萬元向癸○○購買光復街房地及中華四路房地之
    必要，且該2 買賣契約日期係倒填，則提出該2 份買賣契約
    為証據時，該倒填日期之事實已發生，衡情亦須主張95 年9
    月25日係倒填日期，然其提出95年9 月25日之買賣契約時，
    卻根據契約內容主張買賣契約於95年9 月25日成立，且丙○
    ○已交付500 萬元價金完畢，足証癸○○及丙○○嗣後主張
    2 人光復街房地及中華四路房地買賣契約係於96年1 月成立
    ，乃係臨訟主張。又依丙○○稱：癸○○於95年間曾向其借
    500 萬元，其不知道癸○○借錢之用途，癸○○借錢時親自
    稱很快就會還錢，但未講還錢之時間，亦無約定利息，癸○
    ○說完其立即匯錢予癸○○，癸○○於借錢後3 個月後至6
    個月某日說無法還錢，所以要將光復街及房地及中華四路房
    地賣其1100萬元，土地增值稅係其繳納云云（本院卷234 至
    236 頁）。則癸○○既於向丙○○借500 萬元3 個月後6 個
    月內始向丙○○表示要將光復街及房地及中華四路房地賣丙
    ○○1100萬元抵債，與95年9 月25日丙○○匯款500 萬元予
    癸○○，並於同日書立買賣價金合計1100萬元之2 筆房地買
    賣契約之情形迥異。
  2.藍安龍於95年10月11日以光復街房地及中華四路房地向三信
    設定最高限額880 萬元及132 萬元抵押權，於95年10月11日
    辦理抵押權登記完畢，三信於95年10月12日放款740 萬元（
    光復街房地）及110 萬元（中華四路房地）予藍安龍，該11
    0 萬元抵押債務嗣由丙○○請其員工陳宜幸於96年1 月16日
    以現金107 萬5292元清償完畢，同日亦清償740 萬元抵押債
    務中之123 萬3975元，餘欠600 萬元由丙○○以光復街房地
    向三信設定第二順位抵押權，抵押借款600 萬元，於96年2
    月1 日清償藍安龍所欠三信600 萬元抵押債務，即丙○○於
    取得光復街房地所有權移轉後，始向三信辦理第二順位抵押
    借款清償藍安龍向三信借款之第一順位抵押債務，嗣後再塗
    銷該最高限額880 萬元第一順位抵押權，然該最高限額132
    萬元抵押權迄未塗銷，有三信97年1 月30日高三信社秘文字
    第164 號函及所附帳務明細附卷、三信96年11月1 日高三信
    社秘文字第1966號函及所附藍安龍放款往來明細、土地建物
    登記謄本附卷（原審卷二80至82頁、236 頁、原審卷一369
    之1 頁、384 至387 頁、23至25頁）。則丙○○就中華四路
    房地，共支付債務抵償之200 萬元、96年1 月16日代為清償
    中華四路房地抵押債務107 萬5292元、其繳納中華四路房地
    買賣之土地增值24萬1622元（本院卷236 頁），合計331 萬
    6914元。其就光復街房地，計支付以債務抵償300 萬元、96
    年1 月16日代藍安龍清償123 萬3975元、抵押借款600 萬元
    及土地增值稅26萬1060元，合計1049萬5035元。丙○○就2
    間房地合計支出1381萬1949元，尚須支付600 萬元之抵押借
    款本息，已逾買賣價金1100萬元。
  3.癸○○及丙○○固主張癸○○以其所有房地向富邦銀行抵押
    借款700 餘萬元，於95年間以光復街房地及中華四路房地分
    別向三信設定最高限額880 萬元及132 萬元抵押權，於95年
    10月11日辦理抵押權登記完畢，三信於95年10月12日放款74
    0 萬元（光復街房地）及110 萬元（中華四路房地），嗣癸
    ○○向丙○○之500 萬元於95年底屆期未清償，丙○○依該
    2 房地當時之市價1100萬元向癸○○購買，以500 萬元抵充
    價金，丙○○向三信抵押借款600 萬元，但不足以清償藍安
    龍向三信之抵押借款，丙○○始代償123 萬3795元及107 萬
    5292元，若癸○○係為避免丙○○追償債務而刻意脫產，該
    藍安龍積欠三信之款項，已足以防止被上訴人追償，不必與
    丙○○訂立光復街房地及中華四路房地之買賣契約，且清償
    金額超過買賣價金，故該2 房地之買賣乃屬真實云云（本院
    卷287 至288 頁）。惟癸○○及丙○○於原審先提出95年9
    月25日光復街房地及中華四路房地買賣契約，主張兩人就該
    房地成立買賣契約，並於當日交付500 萬元為部分買賣價金
    ，其後改稱該日期係倒填，實際買賣契約係於96年1 月間成
    立，其主張已屬矛盾。又被上訴人能否就該2 房地受償，係
    2 人主觀臆測之詞，且非可以丙○○於96年1 月代償123 萬
    3795元及107 萬5292元，及向三信抵押借款600 萬元，而溯
    及推論2 人間確於96年1 月初確有成立2 間房地之買賣契約
    ，故2 人上開主張，核非可採。又癸○○及丙○○主張癸○
    ○於95年9 月25日向丙○○借款500 萬元時，金禧公司尚繳
    息正常，故亦可証明2 人間之房地買賣為真正云云（本院卷
    289 頁）。惟癸○○係藍安龍之子，而藍安龍係金禧公司之
    負責人，金禧公司雖於95年9 月25日癸○○向丙○○借款時
    ，尚未違約，但2 人亦承認藍安龍於95年10月11日為求增貸
    ，以光復街房地及中華四路房地向三信抵押借款850 萬元，
    清償富邦之借款721 萬7964元（本院卷287 頁），且癸○○
    係23年8 月21日出生，於95年9 月25日已逾72歲，丙○○予
    癸○○之500 萬元衡情亦係供金禧公司週轉之用，故2 人以
    丙○○於95年9 月25日匯500 萬元予癸○○時，金禧公司尚
    向被上訴人正常繳息，而認其買賣系爭2 房地為真正，亦不
    足採。
  4.光復街房地一直由癸○○1 人居住；中華路房地則由辛○○
    （與癸○○之子，與藍安龍為同父異母之兄弟）使用至今22
    年之久，未對外營業及住處外觀亦無進行裝修之情，有97年
    1 月間報告函二份可佐（原審卷二83頁、55頁）。依95年9
    月25日買賣契約第9 條約定「買賣標的物限於全部價款付清
    辦理移交．如屆期甲方未能依約履行辦理移交，則視為違約
    」（原審卷一135 頁正、反面、372 頁正、反面），而中華
    四路房地於95年9 月25日即給付價金完畢，光復街房地丙○
    ○於96年2 月1 日亦已辦理抵押借款600 萬元，清償該房地
    之抵押借款抵付價金，迄97年5 月22日始提出丙○○出租光
    復街房屋予壬○○，租期自96年8 月1 日起至98年7 月31日
    止，每月租金1 萬5000元，壬○○自96年8 月1 起每月匯1
    萬5000元予丙○○，及中華四路房地自96年2 月1 日起至98
    年1 月31日止，每月租金4000元之租約（原審卷二173 至18
    4 頁）。惟就光復街房屋出租之原因及何人主動提出成立租
    賃，丙○○稱因伊要付利息，所以才要出租光復街房屋，伊
    主動找壬○○要求壬○○向其租房子，要付房租云云（本院
    卷240 至241 頁、），與壬○○所稱：係因癸○○台北住不
    習慣，想回高雄，伊乃問丙○○光復三街房子有無租出去，
    伊母親在台北住不慣，如果沒出租就租給伊云云（本院卷24
    8 至249 頁）不同。就中華四路房屋出租之時間，丙○○稱
    係中華四路房地移轉所有權後好1 、2 個月或幾個月才成立
    租約，租約到期時，辛○○說要續租云云（本院卷228 頁）
    ，與辛○○所稱伊是96年1 月時因哥哥藍安龍告知我房子賣
    掉了，要伊準備搬家，伊問賣給何人，藍安龍說賣給丙○○
    ，伊就打電話給丙○○，然後去公司問可否承租，丙○○說
    房子其買下來，以後還不知道怎麼處理，伊問能不能先讓伊
    租，她說好，租約簽2 年即96年2 月1 日到98年1 月31日，
    每月初伊拿租金給丙○○，伊拿租金給丙○○時，丙○○說
    租約到期不用再簽新的云云（本院卷249 頁），亦有不同。
    矧民法第422 條規定：「不動產之租賃契約，其期限逾一年
    者，應以字據訂立之，未以字據訂立者，視為不定期限之租
    賃」，丙○○出租予壬○○、辛○○之房屋於98年1 月31日
    或98年7 月31日止，租期均已屆滿，卻未見丙○○提出續訂
    租賃契約之書面，則該2 房屋租約視為不定期租賃，須有土
    地法第100 條情形，丙○○方得收回，對出租人丙○○極為
    不利。且丙○○現對600 萬元借款未清償本金，每月須繳納
    1 萬多元之利息（本院卷240 頁），可見光復街房地及中華
    四路房地之租賃契約書，亦係臨訟書立。
  5.是依上論述，被上訴人主張癸○○與丙○○有關光復街房地
    及中華四路房地買賣，係通謀虛偽意思表示，亦屬有據。
六、綜上所述，被上訴人先位主張己○○、乙○○就通安路房地
    買賣，戊○○、丁○○就港八街房地買賣，丙○○、癸○○
    就光復街房地及中華四路房地買賣之債權及物權行為，均為
    通謀虛偽意思表示而無效，並請求塗銷渠等間之所有權移轉
    登記，均屬有據，應予准許。原審判准被上訴人請求，於法
    並無不合。上訴意旨指摘原判決不當，求予廢棄改判，為無
    理由，應予駁回其上訴。至於被上訴人備位主張上訴人間之
    買賣詐害其債權，亦得請求撤銷及塗銷所有權移轉登記，因
    被上訴人先位聲明已獲勝訴判決，即無再予審究之必要，及
    兩造其餘攻防及已提出未經審究之証據，不影響判決結果，
    爰不逐一論述，均併予敘明。
七、據上論結，本件上訴為無理由，依民事訴訟法第449 條第1
    項、第78條、第85條第1 項前段，判決如主文。
中    華    民    國    99    年    6     月    2     日
                            民事第六庭
                                審判長法官  許明進
                                法      官  徐文祥
                                法      官  李炫德
以上正本證明與原本無異。
如對本判決上訴，須於判決送達後20日內向本院提出上訴狀，其
未表明上訴理由者，應於上訴後20日內向本院提出上訴理由書（
均須按他造當事人之人數附繕本）。上訴時應提出委任律師或具
有律師資格之人之委任狀，並依附註條文規定辦理。
中    華    民    國    99    年    6     月    3     日
                                書  記  官  盧雅婷
附註：
民事訴訟法第466 條之1 ：
對於第二審判決上訴，上訴人應委任律師為訴訟代理人，但上訴
人或其法定代理人具有律師資格者，不在此限。
上訴人之配偶、三親等內之血親、二親等內之姻親，或上訴人為
法人、中央或地方機關時，其所屬專任人員具有律師資格並經法
院認適當者，亦得為第三審訴訟代理人。
第1 項但書及第2 項情形，應於提起上訴或委任時釋明之。
附表一（簡稱通安路房地，見原審卷0000-000 頁登記謄本）
┌────┬──────────────────────┐
│土    地│高雄縣梓官鄉○○段1340號。                  │
├────┼──────────────────────┤
│地上建物│同段410 建號即門牌號碼高雄縣梓官鄉○○路139 │
│        │號。                                        │
├────┼──────────────────────┤
│買賣原因│96年1 月2 日。                              │
├────┼──────────────────────┤
│移轉登記│96年1 月9 日。                              │
├────┼──────────────────────┤
│備   註 │由上訴人己○○出賣移轉登記予上訴人乙○○    │
└────┴──────────────────────┘
  附表二（簡稱港八街房地，見原審卷0000-000 頁登記謄本）
┌────┬──────────────────────┐
│土    地│高雄縣梓官鄉○○○○段15-760號。            │
├────┼──────────────────────┤
│建上建物│同段991建號即門牌號碼高雄縣梓官鄉○○街9號。│
├────┼──────────────────────┤
│買賣原因│96年1 月2 日。                              │
├────┼──────────────────────┤
│移轉登記│96年1 月8 日。                              │
├────┼──────────────────────┤
│備    註│由上訴人戊○○出賣移轉登記予上訴人丁○○    │
└────┴──────────────────────┘
 附表三（簡稱光復街房地，見原審卷0000-000 頁登記謄本）
┌────┬──────────────────────┐
│土    地│高雄市○○區○○段76號。                    │
├────┼──────────────────────┤
│地上建物│同段576 建號即門牌號碼高雄市前金區○○○街98│
│        │號。                                        │
├────┼──────────────────────┤
│買賣原因│96年1月3 日                                 │
├────┼──────────────────────┤
│移轉登記│96年1月10日                                 │
├────┼──────────────────────┤
│備    註│由上訴人癸○○出賣移轉登記予上訴人丙○○    │
└────┴──────────────────────┘
 附表四（簡稱中華四路房地，見原審卷0000-000 頁登記謄本）
┌────┬──────────────────────┐
│土    地│高雄市○○區○○段142 號。                  │
├────┼──────────────────────┤
│地上建物│同段14建號即門牌號碼高雄市苓雅區○○○路238 │
│        │巷7 號。                                    │
├────┼──────────────────────┤
│買賣原因│96年1 月3 日。                              │
├────┼──────────────────────┤
│移轉登記│96年1 月10日。                              │
├────┼──────────────────────┤
│備    註│由上訴人癸○○出賣移轉登記予上訴人丙○○    │
└────┴──────────────────────┘
 附表五：
┌──┬───────┬─────┬───┬───────────┬─────┐
│編號│積欠本金（新台│  利息    │利 率 │    違約金            │原借款金額│
│    │幣）及其保證人│          │      │                      │          │
│    │              │          │      │                      │          │
├──┼───────┼─────┼───┼───────────┼─────┤
│001 │2,498,809元   │自民國95年│週年利│自民國96年1 月2 日起至│5,000,000 │
│    │連帶保證人：被│12月1 日起│率    │清償日止，逾期6 個月以│元        │
│    │告己○○、曾俊│至清償日止│6.73% │內者，按左開利率10% ，│          │
│    │勳及癸○○。  │，按右開利│      │逾期超過6 個月者，按左│          │
│    │              │率計算。  │      │開利率20% 計算。      │          │
├──┼───────┼─────┼───┼───────────┼─────┤
│002 │2,050,000元   │自民國95年│週年利│自民國96年1 月6 日起至│3,000,000 │
│    │連帶保證人：被│12月5 日起│率    │清償日止，逾期6 個月以│元        │
│    │告己○○、曾俊│至清償日止│6.215%│內者，按左開利率10% ，│          │
│    │勳及癸○○。  │，按右開利│      │逾期超過6 個月者，按左│          │
│    │              │率計算。  │      │開利率20% 計算。      │          │
├──┼───────┼─────┼───┼───────────┼─────┤
│003 │7,000,000元   │自民國95年│週年利│自民國96年1 月25日起至│7,000,000 │
│    │連帶保證人：被│12月24日起│率    │清償日止，逾期6 個月以│元        │
│    │告己○○及藍顏│至清償日止│6.095%│內者，按左開利率10% ，│          │
│    │罕            │，按右開利│      │逾期超過6 個月者，按左│          │
│    │              │率計算。  │      │開利率20% 計算。      │          │
├──┼───────┼─────┴───┴───────────┴─────┤
│總計│ 11,548,809元 │                                                      │
└──┴───────┴───────────────────────────┘

司法院資訊處製作；財團法人民間司法改革基金會備份。
